【裁判字號】    92,聲判,2
【裁判日期】    920526
【裁判案由】    聲請交付審判
【裁判全文】
臺灣士林地方法院刑事裁定                            九十二年度聲判字第二號
    聲  請  人  乙○○○○汽車廠股份有限公司
    代  理  人  蔡淑美律師
    被      告  甲○○
右列聲請人因告訴被告違反商標法案件，不服台灣高等法院檢察署檢察長駁回再議之
處分（九十一年度上聲議字第二七三五號），聲請交付審判，本院裁定如左：
    主  文
聲請駁回。
    理  由
一、按告訴人不服上級法院檢察署檢察長或檢察總長認再議為無理由而駁回之處分者
    ，得於接受處分書後十日內委任律師提出理由狀，向該管第一審法院聲請交付審
    判；法院認為交付審判之聲請不合法或無理由者，應駁回之，刑事訴訟法第二百
    五十八條之一、第二百五十八條之三第二項前段，分別定有明文。
二、本件聲請人乙○○○○汽車廠股份有限公司以被告甲○○涉嫌違反商標法案件，
    向台灣士林地方法院檢察署檢察官提出告訴，經該檢察署檢察官為不起訴處分後
    ，聲請人不服，聲請再議亦經台灣高等法院檢察署檢察長以再議為無理由而駁回
    再議。
三、聲請交付審判意旨如聲請交付審判狀所載（如附件）。
四、按刑事訴訟法第二百五十八條之一規定告訴人得向法院聲請交付審判，係對於「
    檢察官不起訴或緩起訴裁量權」制衡之一種外部監督機制，法院僅就檢察官所為
    不起訴或緩起訴之處分是否正確加以審查，以防止檢察機關濫權。且法院裁定交
    付審判，即如同檢察官提起公訴使案件進入審判程序，是法院裁定交付審判之前
    提，必須偵查卷內所存證據已符合刑事訴訟法第二百五十一條第一項規定「足認
    被告有犯罪嫌疑」檢察官應提起公訴之情形，亦即該案件已經跨越起訴門檻，否
    則，縱或法院對於檢察官所認定之基礎事實有不同判斷，但如認該案件並未跨越
    起訴門檻，法院仍應依同法第二百五十八條之三第二項前段規定，以聲請無理由
    裁定駁回，合先敘明。
五、次按商標法所規範的侵害商標專用權行為，係指意圖欺騙他人，於同一商品或類
    似商品，使用相同或近似於他人註冊商標之圖樣者，商標法第六十二條定有明文
    。妨害商標專用相關立法將「同類商品」修訂為「類似商品」時，商標法施行細
    則第十五條第二項亦立法解釋稱：「類似商品，應依一般社會通念，市場交易情
    形，並參酌該商品之原材料、用途、功能、產製者、行銷管道及市場或買受人等
    各種相關因素判斷之。而經濟部在八十九年二月二十三日以台商九八○字第八九
    五○○○○號公告之「類似商品及類似服務審查基準」（下稱類似商品審查基準
    ）第六點提及：「類似商品之認定不受商標法施行細則商品分類之限制，商標法
    施行細則之分類，係為申請註冊時，行政上之便利而規定，與商品是否類似，原
    不盡一致，要非絕對受其拘束。不得以二以上商品屬於相同分類，而當然認定其
    為類似商品；亦不得以二以上商品屬於不同分類，而當然認定其不是類似商品」
    ，明確揭示「類似商品」之判別，不以商標法施行細則第四十九條列舉同一類別
    為限。因此，就「類似商品」之認定，原則上係不以商標法施行細則第四十九條
    列舉同一類別為限，惟仍應具體斟酌各種因素予以審慎認定。否則無異任意擴張
    商標禁止權、商標專用權之適用範圍，違反商標法第二十一條所明定：「商標專
    用權以請准註冊指定之商品為限」之基礎依據，並喪失商標註冊登記時要求申請
    人具體指定類別以避免爭議之功能。
六、經查：
（一）本件在被告所經營之「全萬能汽車股份有限公司」查扣之汽車用機油，於該機
      油塑膠罐外側說明標籤貼紙上，標示與聲請人之「ＢＭＷ」商標完全相同之文
      字及圖，有查扣之汽車機油照片在卷可佐。而聲請人於經濟部中央標準局（已
      改為智慧財產局）領有商標註冊證，對於「ＢＭＷ」文字及圖形享有註冊之商
      標專用權；其登記享有專用權之專用商品、服務分別係屬修正前商標法施行細
      則第二十七條第九十類之航空機、船舶、車輛、運輸機械器具及其組件及應屬
      於本類之其他商品、第二十八條第六類車輛之修理及保養之服務、第二十八條
      第八類車輛及其零件之進出口業、經銷業之服務；至於汽車機油依審查商品分
      類屬於現行細則第四十九條第四類之商品，核屬於修正前之前開施行細則第二
      十四條第十四類之商品，有經濟部中央標準局服務標章註冊證、商標註冊證數
      紙、經濟部智慧財產局九十年四月十九日（九○）智商○九八○字第九○○○
      三三四五五號函附卷可稽。故「汽車機油」依當時行政分類，與聲請人上開商
      標所指定之商品非屬同類商品，應非其上開商標之專用權範圍所及，聲請人不
      得於汽車機油主張其商標專用權。然依據前開說明，聲請人商標所指定之「商
      品」與「汽車機油」是否為類似商品，為商標禁止權範圍所及，仍應具體認定
      之。
（二）聲請人雖主張：依「汽車」與「汽車機油」此二商品之功能具互補性，且均來
      自相同的產製者或提供者，商品之行銷管道及場所相同，商品之買受人具同一
      性，商品具有如從物與主物之關連，聲請人商標為著名商標等情，兩者應屬類
      似商品等語。惟按：
  １、經濟部類似商品審查基準第二點中第一款之「商品之用途、功能」規定：「二
      以上商品之用途、功能具有互補作用，經常或必須一併使用始能滿足一般購買
      人之需要者，被認定為類似商品之可能性較高。例如：照相機與底片、鋼筆與
      墨水」。查「汽車」固然必須使用「汽車機油」，兩者必須一併使用始能滿足
      一般購滿人之需要。然「汽車」與「汽油」間兩者間更有密不可分之關係，惟
      汽車與汽油在客觀上並不當然被視為類似商品。因此，仍須視其他因素，綜合
      判斷。
  ２、經濟部類似商品審查基準第二點中第六款之「商品之產製者」規定：「商品來
      自相同之產製者，被認定為類似商品之可能性較高。例如：稻米與小麥、地毯
      與壁毯」。查「汽車」之產製屬機械工業，一般均由專門之汽車製造廠產製；
      而「汽車機油」之產製屬石化工業，一般均由石油公司產製，兩者顯非相同之
      產製者。
  ３、經濟部類似商品審查基準第二點中第二款之「商品之行銷管道、販賣場所」規
      定：「商品之行銷管道、販賣場所相同，購買人同時接觸之機會較大，被認定
      為類似商品之可能性較高」。查「汽車」之行銷管道、販賣場所均於專屬之汽
      車經銷商之營業所，而該場所並未同時販賣「汽車機油」，且「汽車」之銷售
      人員亦不會特別強調其販賣之「汽車」必須使用何品牌之「汽車機油」；至於
      「汽車機油」之行銷管道、販賣場所則遍及汽車零件專賣店、大賣場、汽車保
      養廠，兩者之行銷管道、販賣場所顯然不同。
  ４、經濟部類似商品審查基準第二點中第五款之「商品之買受人」規定：「商品之
      買受人具同質性者，如從事相同之行業或屬同一購買族群，被認定為類似商品
      之可能性較高」。查「汽車」與「汽車機油」之買受人固然均相同，然此為使
      用上之必然，仍須視其他因素，綜合判斷。
  ５、經濟部類似商品審查基準第二點中第四款之「商品與零組件之關係」規定：「
      商品本身為其他商品之零組件或半成品者，兩者原則上並非類似商品，但前者
      之用途係配合後者之使用功能，後者欠缺前者即無法達成或嚴重減損其經濟上
      之使用目的者，被認定為類似商品之可能性較高。例如：螺絲及螺帽與各種機
      械器具，原則上並非類似；但如排油煙機外殼與排油煙機、中央處理機與電腦
      ，則可被認定為類似商品」。查「汽車機油」固非「汽車」之零組件，然為「
      汽車」使用時所需之物。惟參考上開說明，商品是否類似之判斷重點不在於該
      物是否「不可或缺」，而在於該物是否為「主要部分」。「汽車機油」與「汽
      車」尚難因此而認定為類似商品。
  ６、商標法第二十二條第二項固規定：「同一人以同一商標圖樣，指定使用於非同
      一或非類似而性質相關聯之商品，得申請註冊為防護商標。但著名商標不受商
      品性質相關聯之限制」，放寬對著名商標之保護，允許其就任何種類之商品申
      請註冊為防護商標，但並未規定對擴大其商標禁止權之保護範圍。著名商標如
      欲避免其商標專用權遭侵害，本可事先申請註冊為防護商標，以保護其商標專
      用權。故聲請人主張其「ＢＭＷ」商標為著名商標，而應以較寬鬆之標準認定
      有關商品是否類似，即有未合。
  ７、綜上所述，參酌「汽車」與「汽車機油」之原材料、用途、功能、產製者、行
      銷管道及市場或買受人等各種相關因素判斷，尚難認定兩者為類似商品。
（三）從而，在被告所販賣之汽車用機油，雖有使用相同於聲請人之「ＢＭＷ」商標
      。然因「汽車機油」非屬與聲請人商標指定商品相同或類似商品，故與商標法
      第六十三條之構成要件不合。本件原不起訴處分認為聲請人所聲請之商標專用
      權並不及於汽車機油，被告所為客觀上並足以使普通人對於商品之來源與信譽
      發生混淆，而認被告罪嫌不足，與本院之理由雖然有異，惟結論並無不同。檢
      閱偵查卷內所有之證據資料，本院並無足以認被告有犯罪嫌疑、本件已跨越起
      訴門檻之確信，原檢察官及台灣高等法院檢察署檢察長以被告犯罪嫌疑不足，
      分別予以不起訴處分及駁回再議之聲請，並無不當。揆諸首揭說明，本件交付
      審判之聲請無理由，應予駁回。
七、依刑事訴訟法第二百五十八條之三第二項前段裁定如主文。
中      華      民      國      九十二      年    五    月    二十六    日
                    台灣士林地方法院刑事第一庭
                                        審判長法  官  林  清  吉
                                              法  官  高  愈  杰
                                              法  官  劉  秉  鑫
右正本證明與原本無異。
本件裁定不得抗告。
                                              書記官  曾  恆  壽
中      華      民      國      九十二      年    五    月    二十八    日


司法院資訊處製作；財團法人民間司法改革基金會備份。
